【裁判字號】    99,上更(三),23
【裁判日期】    990511
【裁判案由】    履行協議
【裁判全文】
臺灣高等法院民事判決                99年度上更(三)字第23號
上  訴  人  戊○○○
            甲○○
            丁○○
            乙○○
            己○○
            丙○○
上6人共同
訴訟代理人  吳展旭律師
被 上 訴人  庚○○
訴訟代理人  沈明達律師
上列當事人間請求履行協議事件，上訴人對於中華民國93年12月
31日臺灣板橋地方法院92年度訴字第2221號第一審判決提起上訴
，經最高法院第三次發回更審，本院於民國99年4月20日言詞辯
論終結，判決如下：
    主  文
上訴駁回。
第二審及發回前第三審訴訟費用均由上訴人負擔。
    事實及理由
一、上訴人主張：
(一)被上訴人於民國（下同）77年11月12日與訴外人陳德勝、陳
    吉三、陳德欽、陳滿雄及伊之被繼承人陳三吉訂立合建房屋
    協議書（下稱協議書），陳德勝為甲方、被上訴人為乙方，
    陳三吉及訴外人陳吉三、陳德欽、陳滿雄4人為丙方，約定
    就坐落台北縣永和市○○段第221、231、224、222之1、222
    之2、178之2地號等6筆土地（下稱系爭土地）上建築之房屋
    ，丙方可取得第221、224、231號土地上第1期及第2期房屋
    工程之一定比例坪數。依協議書第1條所載，丙方（即伊之
    被繼承人陳三吉與訴外人陳吉三、陳滿雄、陳德欽）就221
    、231兩筆土地可得分配第1期房屋坪數為242.8655坪、第2
    期房屋坪數為189.6153坪；另依協議書第2條前段所載，丙
    方就224號土地可得分配第1期房屋坪數為22.9647坪，依該
    第2條後段所載，丙方就224號土地可分得第2期房屋坪數為
    17.9295坪，合計丙方可分得系爭所建房屋坪數為473.375坪
    ；再依協議書第11條約定，丙方須將分得房屋乙戶給予訴外
    人林陳春桂（即建號3041號房屋），是扣除依約應分配與林
    陳春桂之34.6262坪，丙方4人可得坪數各為109.6872坪。伊
    已分得2866建號（31.5931坪）、3029建號（30.991125坪）
    及3030建號（29.94145坪）三棟房屋，暨其共同使用部分，
    各為5.4812坪、4.8521坪及4.6848坪，伊尚得向被上訴人及
    訴外人陳德勝請求移轉2.1435坪，是被上訴人應再移轉1.07
    18坪之建物予伊。又依協議書第10條約定，伊另可向被上訴
    人請求再給付22.5坪房屋，以上總計23.5718坪。因被上訴
    人就約定應分配與伊之第2期第2排房屋已無所有權，而陷於
    給付不能，自應賠償伊所受之損害。經中華民國企業技術鑑
    定委員會（下稱鑑定委員會）鑑定結果，系爭房屋每建坪（
    含土地、建物）平均價值為新臺幣（下同）24萬2,221元，
    合計被上訴人應給付伊570萬9,349元。
(二)協議書雖謂「立協議書人陳德勝（甲方），庚○○（乙方）
    ，陳三吉、陳滿雄、陳吉三、陳德欽（丙方），今協議房屋
    合建分配事項如下（以建築執照為準）」，然該等「以建築
    執照為準」並非記載於「可建坪數」用語之下，不能遽以認
    定協議書所載之可建坪數係以建築執照之建築面積為準，且
    遍觀協議書全文，開宗明義即謂「協議房屋合建分配如下」
    ，第4條約定「丙方分得之坪數皆由第2期之房屋工程完成時
    取得」，第10條約定「乙方所取得房屋提出90坪給予丙方，
    以第2期工程1至7樓總平均價值計算之」，第13條約定「房
    屋分配所得坪數均以1至7樓總平均價值計算」及協議書中其
    他用語、約定之內容，均強調「房屋」之坪數，且分配時機
    係房屋蓋好後，以1至7樓之總平均價值計算，足見所謂「可
    建坪數」係以合建後地政機關登記之總面積為計算基準。惟
    因伊並非對於全部合建面積均有請求權，乃先行計算合建前
    空地面積及建後房屋面積之商數比值，並據此計算「實際」
    之可建面積（即伊可分配之坪數），以符當事人之真意。又
    建築管理機關建築面積之計算，係以建築外牆中心線或其代
    替柱中心線以內之最大水平投影面積為準；而地政機關就房
    屋面積之認定，係指建築物外牆以內之最大水平投影面積計
    算；亦即地政機關所認定之建物面積較建築執照所載面積為
    大。衡諸常情，約定房屋依比例分配者，當以地政機關登記
    之總面積為計算，方符公平原則。況前案伊請求被上訴人移
    轉房屋及土地所有權等事件中，亦以地政機關登記之面積為
    計算基準換算被上訴人應移轉之面積而為請求，並經判決確
    定在案，基於判決既判力，無任由被上訴人再予爭執之理。
    伊可分配之房屋坪數，係以合建後地政機關之登記面積為計
    算基礎，應分配之坪數應包括伊已分擔之地下室共同使用部
    分等語。爰依民法第226條第1項規定之法律關係，求為命被
    上訴人給付伊570萬9,349元，及自82年4月23日起算之法定
    遲延利息之判決。
(三)原審為上訴人敗訴之判決，其認事用法多所違誤，上訴人實
    難甘服，爰提起上訴，並於本院上訴聲明：(一)原判決廢棄。
    (二)上廢棄部分，被上訴人應給付上訴人570萬9,349元及自82
    年4月23日起至清償日止，按年息5%計算之利息。
二、被上訴人則辯以：
(一)上訴人計算其應分得房屋坪數，有下列之錯誤：建號2914號
    、3005號地下室受電室、水箱部分，應為訴外人陳德勝及伊
    所有（見協議書第5條），不能列入分配之面積計算。又建
    號2873、2879、2906、2901，伊分得之一樓房屋包括地下室
    之儲藏室，上訴人將伊所有之該地下室加入分配之面積計算
    ，有違協議書第5條之約定。又依當時之法令，一期樓梯、
    電梯間登記在主建物內，二期樓梯間則登記在公共設施內。
    上訴人於91年11月11日所提書狀之附表一之計算，伊分得之
    主建物部分有加樓梯、電梯間，附表二之計算陳德欽等所取
    得之部分未加樓梯、電梯間，其計算方式自有錯誤。
(二)上訴人所主張分配房屋之坪數，單純以坪數計算之，違背協
    議書第13條之約定：「房屋分配，所得坪數均以1至7樓總平
    均價值計算之」，非單純以坪數計算，應以平均價值加算，
    如超過平均價，其坪數計算應比率增加，反之，應減少，以
    期公平。
(三)依協議書第10條約定「乙方（即庚○○）所取得房屋提出90
    坪，給予丙方，以第2期工程1至7樓總平均價值計算之」，
    並未約定乙方應以第2期第2排房屋給付之，是上訴人以伊無
    第2期第1排房屋可供給付，主張伊給付不能，進而請求損害
    賠償，洵屬無據。況上訴人依協議書可分得建物及土地的總
    價為8,868萬3,005元，而上訴人已經實際取得總價1億0,135
    萬0,010元之房地價值，業經另案本院92年度重上更一字第
    146號判決認定在案（見該判決理由欄第十點），縱認伊負
    有給付不能損害賠償責任，惟伊已經多給上訴人1,000餘萬
    元，經抵銷後，伊亦無給付之義務。
(四)地政事務所登記之面積係依建物測量成果圖計算之面積，建
    物測量成果圖係依使用執照設計圖或竣工之平面圖轉繪計算
    ，使用執照設計圖或竣工平面圖即係建築執照核准之面積。
    上訴人分配之坪數面積是主建物及附屬建物加公共設施分擔
    之面積。公共設施依上訴人準備書狀所示，包括地上屋頂突
    出物、第1層至第7層樓電梯間及地下層水箱、機械房、變電
    室（第2期238.49平方公尺、第1期132.17平方公尺)。該面
    積亦為建築執照所核准之面積。計算建築執照核准之面積，
    因約定地下室部分，除於第2期部分分配予丙方4個車位外，
    其餘第1、2期之地下室所有權均歸甲、乙方所有，與丙方無
    涉，即不計入丙方分配之面積。依上訴人準備書狀證物7之
    第2期公共設施所載，上訴人負擔之地下層公共設施部分為
    ：建號3029（陳三吉名下）2.09坪、建號3030（陳三吉名下
    ）2.02坪、建號2866（陳三吉指定己○○名下）1.08坪，合
    計7.7坪。其餘負擔之公共設施為地上1層至7層電梯間及屋
    頂突出物之公共設施。上開地下層公共設施負擔之7.7坪為
    依建造執照核准面積計算與依地政事務所登記面積計算相差
    之坪數。
(五)上訴人雖主張其前曾訴請伊移轉所分得房屋坐落基地應有部
    分之所有權，已獲勝訴判決確定，本件協議既有就土地部分
    為分配，平均價值自應包括土地云云。然本件僅係依協議書
    第13條約定為計算丙方分配系爭房屋之價值所定之基準，上
    訴人據以主張「平均價值」應併計土地價值計算，不足為採
    ，原判決駁回上訴人之請求，洵無違誤。並於本院答辯聲明
    ：上訴駁回。
三、本件依民事訴訟法第463條準用第270條之1第1項第3款規定
    協議簡化爭點，兩造同意簡化爭點如下：
(一)兩造不爭執事項：(見本院卷第61頁背面，99年4月1日準備
    程序筆錄)
    被上訴人於77年11月12日就系爭土地與訴外人陳德勝（甲方
    ）、陳吉三、陳滿雄、陳德欽及上訴人之被繼承人陳三吉等
    人（丙方）簽有合建房屋協議書，被上訴人為乙方。該合建
    房屋之工程分兩期興建，被上訴人所建第1期房屋於78年4月
    間完工，計有建物門牌臺北縣永和市○○路○段24巷6弄1號1
    樓至7樓，同段巷6弄3號1樓至7樓、同段巷6弄5號1樓至7樓
    、同段巷6弄7號1樓至7樓、同段8號1樓至7樓及同段10號1樓
    至7樓等48戶，所建房屋坪數依建物登記謄本所載合計達175
    7.9467坪；第2期房屋於81年11月間完工，計有建物門牌永
    和市○○路○段24巷6弄11號1樓至7樓、同段巷6弄13號1樓至
    7樓、同段14號2樓至7樓、同段16號2樓至7樓、同段16號3樓
    之1至6樓之1，及同段12號、14號、16號、18號、20號等36
    戶。
    以上事實為兩造所不爭執，並有協議書、第一期工程計算表
    、第二期工程計算表等在卷可稽（見原審卷第8至9頁、第53
    至55頁），堪認為真實。
(二)兩造爭執事項：(見同上筆錄)
  1.兩造房屋之分配係以建築執照(按即指建照執照，下同)為準
    ，或按地政機關登記面積計算，可否分配土地，地下室面積
    應否扣除？
  2.依協議書第1條、第2條，被上訴人分配予上訴人之房屋面積
    是否已足夠？
  3.依協議書第10條，被上訴人有無以第2期第2排房屋給付之義
    務，有無給付不能之情形？
四、關於兩造房屋之分配係以建築執照為準，或按地政機關登記
    面積計算，可否分配土地，地下室面積應否扣除？
(一)按契約文字業已表示當事人真意，無須別事探求者，即不得
    反捨文字而更為曲解(最高法院17年上字第1118號判例要旨
    參照)。經查兩造於協議書序文開宗明義明確記載：「立協
    議書人…今協議房屋合建分配事項如下：（以建築執照為准
    （按係準之誤）：(1)‧‧(2)‧‧」等語，為兩造所不爭執
    ，並有協議書影本附卷足憑(見原審卷一第8、9頁)，亦即系
    爭協議書當事人已明確宣示系爭協議書約定分配合建房屋均
    係以建築執照為計算之依據，以免發生爭議。況綜觀協議書
    亦無隻字片文記載依合建後地政機關登記之房屋總面積計算
    分配房屋之坪數。並參酌系爭第1期房屋之興建因與上訴人
    無關，於76年1月間即申請建築執照，未列上訴人等為起造
    人；至77年11月12日被上訴人與上訴人等訂立系爭協議書後
    ，於78年1月13日始申請第2期房屋之建築執照，將協議書丙
    方分得之房屋，以丙方或其指定之子女名義列為起造人等情
    ，亦有地政機關登記之第一、二期房屋明細表、使用執照、
    建造執照等影本在卷可稽(見更審前本院上字卷第130至133
    頁、第138至140頁)，足見兩造就應分配之房屋已達成協議
    ，始各就分得之房屋指定起造人名義，申請建造執照，是協
    議書約定係以建造執照為準。再參酌證人許文弘於89年6月2
    1日本院88年度重上字第436號事件行準備程序時，亦到庭證
    稱：「77年11月12日的協議書是我執筆，當時只就房屋部分
    來協議，沒有談到土地部分的分配‧‧‧當時建築執照已申
    請，還沒核下來，是以建築執照為準等語（見本院外放證物
    ，即本院88年度重上字第436號卷影本第156、157頁），是
    以兩造房屋之分配應以建築執照為準，應可採信。雖上訴人
    爭執證人許文弘為被上訴人庚○○之女婿，認其證言不足採
    。惟按證人為不可代替之證據方法，如果確係在場聞見待證
    事實，而其證述又非虛偽者，縱令證人與當事人有親屬，親
    戚或其他利害關係，其證言亦非不可採信（最高法院53年台
    上字第2673號判例參照）。查證人許文弘係本件協議書執筆
    人，就此協議書之真意為何最為清楚，且依證人許文弘所述
    ，核與協議書之文義並無歧異，是自不得以許文弘為庚○○
    之女婿，遽認其證言不足採。況系爭協議書之丙方即訴外人
    陳德欽於99年3月9日本院另案96年度上更(三)46號準備程序
    時，亦到庭稱：「他們說要依建築執照為準，我們不懂所以
    寫依建築執照」等語(見本院卷第33頁該案準備程序筆錄影
    本第100頁背面)。又查工務局核准之建造執照係就每層樓全
    部面積為記載，建築完成領取使用執照始按起造人名義分戶
    測量，作成測量成果圖，由地政機關按測量成果圖為登記，
    建築執照所載坪數除公共設施及附屬建物等外，自與地政機
    關登記坪數相同，最高法院發回意旨指稱：「如建築執照面
    積與建築完成房屋登記面積確實計算測量標準不同，則計算
    協議書約定得分配房屋面積以建築執照面積為準，而計算實
    際分得房屋面積以房屋登記面積為準，並以此不同標準計算
    之結果，互相比較，作為裁判依據，自非合理公平。再參以
    協議書簽訂後，兩造即依分配比例選定分配房屋列為起造人
    名義，雙方勢必有就分配房屋比例準據先為約定之必要，而
    斯時尚無登記面積數值等情，則上訴人主張是否全然無據？
    非無研求之餘地」等語，固非無見。惟解釋契約應通觀契約
    全文，於文義上及論理上詳為探求，並斟酌立約當時之情形
    及過去之事實，及其經濟之目的與交易之習慣，而本於經驗
    法則，基於誠信原則以為判斷，不能拘泥於契約之文字，以
    期不失立約人之真意。經通觀系爭協議書全文，除於序文開
    宗明義約定上開分配合建房屋均係以建築執照為計算之依據
    ，以免發生爭議，已如上述，惟針對屆時實際分得房屋面積
    如與約定之建造執照面積不符時，另參酌房屋分配面積之計
    算，約定其價值換算之計算依據，期使合建房屋建築完成後
    為公平合理之分配以符系爭協議之目的，故另於第13條約定
    ：「房屋分配所得坪數均以1至7樓總平均價值計算之」等語
    ( 見原審卷第9頁)，足證協議書已就屆時分屋時，地政機關
    實際登記面積與建築執照面積不符時，預為約定其換算找補
    之計算基準，以期公平合理。否則如依上訴人所稱概依地政
    機關登記面積為分屋之依據，則何須再於第13條為上開找補
    計算依據之約定？上訴人竟捨上開合建房屋建築完成後為公
    平合理分配之明文約定於不顧，僅擇其有利部分片面主張：
    依兩造合意，系爭協議書所稱之「可建坪數」自始即應以合
    建後地政機關登記之工程總坪數為計算基礎。且建管機關發
    給建築執照面積與地政機關登記房屋面積標準不同，登記項
    目（建築執照面積不包括陽台、露台、花台、雨遮等附屬建
    物）及測量方法均不相同，地政機關登記面積大於建築執照
    核准面積，房屋係建好後始為分配，取得面積已與建築執照
    面積無涉，自應以合建完成後地政機關登記之總面積為計算
    標準云云，顯無依據，自無可採。
(二)上訴人雖主張協議書序文記載之「以建築執照為準」文字並
    非記載於協議書第1條、第2條「可建坪數」用語之下，且建
    造執照於使用執照核發前均有可能因變更設計致變動日後於
    地政機關登記之面積，況協議書約定內容用語，係以民間慣
    用土地登記簿上記載之面積單位，故可建坪數係依建物登記
    簿謄本登記建物面積為計算基準云云。惟查系爭協議書於序
    文明確記載兩造協議分配事項下，另括弧記載以建造執照為
    準，已如前述，足認兩造關於合建房屋分配事項概以建造執
    照為計算基準至明。而兩造協議書雖係以民間慣用之「坪」
    數為計算單位之標準，然工務局所核發建造執照與地政機關
    核發建物登記簿謄本所使用面積單位均係以「平方公尺」表
    示之，「平方公尺」乘以0.3025即可換算坪數，是上訴人徒
    以協議書記載面積均以「坪」數表示，遽以推論兩造係以地
    政機關核發建物登記簿登載之房屋坪數為計算基準，顯屬無
    據。又，建造執照登載之面積雖有可能因嗣後變更設計而隨
    之變更，但兩造於訂立協議書時，地政機關登載之房屋面積
    尚未明確，且該面積亦有可能因嗣後變更設計而隨之改變，
    故有協議書第13條上開找補計算依據之約定，以符公平合理
    。上訴人竟捨協議書明確記載之文字，僅以建造執照登載之
    房屋面積不固定，不能做為計算基準，空言曲解可建坪數係
    以地政機關登記之面積為計算基準云云，不足為採。
(三)上訴人另主張其前以地政機關登記之面積為基準換算被上訴
    人應移轉房屋之面積，向原法院起訴請求被上訴人將未移轉
    、未交付分配之房屋及土地所有權等事件，業經最高法院以
    84年度台上字第1965號判決上訴人勝訴確定，則協議是否以
    建造執照為準，可否分配土地，分配坪數是否包含地下室，
    乃至於協議之性質等，均為該確定判決效力所確定事項，屬
    既判力之積極作用及爭點效範圍所及，則上訴人應分配之房
    屋自應以地政機關登載之房屋面積為計算依據云云。惟按，
    確定判決之既判力，固以訴訟標的經表現於主文判斷事項為
    限，判決理由並無既判力，但法院於判決理由中，就訴訟標
    的以外，當事人主張之重要爭點，本於當事人辯論之結果已
    為判斷時，對此重要爭點所為之判斷，除有顯然違背法令，
    或當事人已提出新訴訟資料，足以推翻原判斷之情形外，應
    解為在同一當事人就該已經法院判斷之重要爭點，不得作相
    反之主張或判斷，始符民事訴訟上誠信原則。核閱前開確定
    判決，兩造就應分配房屋之比例，究應以建造執照或地政機
    關登記之面積為準，並未經兩造列為重要爭點，且原確定判
    決就此亦未本於當事人辯論之結果而為判斷，揆諸前揭說明
    ，被上訴人就此爭點自不受拘束。況上訴人於該事件，僅就
    被上訴人原已依約分配並登記之建號3018、3019、3029、
    3030、3038、3040等房屋及地下室4個停車位，請求移轉該
    房屋及地下室所坐落基地（應有部分）、交付該房屋所有權
    狀，所有權狀部分獲勝訴判決，就上訴人另請求移轉登記第
    2期工程第1排房屋所有權及交付該部分房屋，已經原審判決
    敗訴，未據上訴人上訴而告確定，是該確定判決亦未認定上
    訴人除已取得前揭房屋部分外，尚可分配第2期工程第1排房
    屋，上訴人主張其已依地政機關登記之房屋面積核算應分配
    之房屋，已獲勝訴判決確定云云，不足採信。
(四)另在前揭確定判決中認定按現在公寓大廈之通例，上訴人既
    可分得地上房屋，依理自亦可分得該房屋之基地，此避免將
    來房屋與基地因所有權人不同而屢生糾紛。再就雙方所訂協
    議書觀之，其開頭第2行雖僅言及協議房屋合建分配事項，
    但其中第7條明定：「甲、乙、丙三方按照各自取得房屋繳
    納契稅、增值稅及代書費與一切規費」。丙方即陳德欽、陳
    三吉、陳滿雄、陳吉三4人，其對系爭土地原無所有權，並
    無土地增值稅之問題，而此條既約明陳德欽等亦應負擔增值
    稅，足證此契約訂立當時，雙方真意係被上訴人於合建後可
    分得房屋及其基地，並按其取得之房屋所使用之基地（土地
    應有部分）繳納增值稅(最高法院84年度台上字第1965號判
    決參照)，是上訴人於分配房屋同時應取得受分配房屋坐落
    基地之所有權應有部分乙節，應可認定。
(五)地下室由全體住戶共同使用部分，應列入工程總坪數計算：
    協議書第5條固約定「丙方取得第2期工程車位4位，其餘第1
    期、第2期地下室所有權歸甲、乙兩方所有」等語，惟查，
    公寓大廈之公共設施可分為小公、大公，其中「大公」係指
    公寓大廈之區分所有權人共同使用與分攤的公共設施，如社
    區門廳、管理員室、地下室、機電水塔、消防設備、公共休
    閒活動區等，應由全體區分所有權人比例分攤，是上訴人主
    張地下室由全體住戶持分之共同使用部分，均應計入工程總
    坪數，再據以計算合建比及上訴人應分得之面積，應可採信
    。
(六)綜上所述，兩造房屋之分配應以建築執照為準；分配房屋同
    時應取得受分配房屋坐落基地之所有權應有部分；地下室由
    全體住戶共同使用部分，應列入工程總坪數計算。
五、關於依協議書第1條、第2條，被上訴人分配予上訴人之房屋
    面積是否已足夠？
(一)經查證人許文弘關於系爭協議書第13條所載之平均價值真意
    為何，曾於90年5月9日本院另案88年度上字第436號準備程
    序時到庭證稱：「當初只有就房屋拆起來改建，應該是1到7
    樓房屋的平均價」等語，有該準備程序筆錄附於本院88年度
    重上字第436號卷宗可稽(見外放該案卷影本第219頁)，參酌
    上訴人於系爭土地上原無所有權，而係因合建必要，須拆除
    上訴人占用系爭221、231、224地號土地上房屋，因此，於
    計算平均價值自無庸以土地價額併計，許文弘上開證言，應
    可採信。雖證人許文弘另證稱：「當時概算起造人時就有算
    樓層差價，樓層差價是算樓層比值及面積，是按房屋銷售價
    值算，房屋有房屋價及土地價」等語(上述重上字卷二第218
    頁)，足見其就樓層比值概算時係依房屋及土地之銷售價核
    算，惟本件關於丙方分得房屋坪數依協議書第13條約定係以
    平均價值核算，而非以樓層比價核算，是證人許文弘前揭比
    值之證言自不足採，故受命法官於當日準備程序中再訊之許
    文弘就協議書第13條約定之「平均價值」，究否包括房屋及
    土地之平均價，許文弘明確證稱係房屋平均價，嗣後證人許
    文弘亦均一貫陳證協議書第13條約定之「平均價值」，僅指
    房屋而不及土地價值，有前開筆錄附卷可按，自難以許文弘
    前開陳證比值部分證言不可採信，遽以推翻該證人全部證言
    。上訴人雖又主張其前曾訴請被上訴人移轉所分得房屋坐落
    基地應有部分之所有權，已獲勝訴判決確定，是本件協議既
    有就土地部分為分配，平均價值自應包括土地云云。且最高
    法院發回意旨亦稱：「上訴人取得分配房地權利，似屬其配
    合拆除原有建物，拋棄土地占有之（和解契約）對價。」等
    語，經查前揭確定判決雖以公寓大廈之通例及為避免將來糾
    紛，認定上訴人取得系爭房屋同時亦可取得基地，惟綜觀協
    議書之全文均就合建之房屋為分配，參以上訴人於系爭土地
    上原無所有權，而係因合建必要，須拆除上訴人占用系爭22
    1、231、224地號土地上房屋，乃有協議書之簽訂等情，則
    上訴人取得基地部分應可認為係因配合拆除原有建物，拋棄
    土地占有之對價，故分配時自不應再重複將土地價值列入計
    算，始符公平正義；且依協議第13條約定為計算丙方分配系
    爭房屋之價值所定之基準，其就因上訴人是否可以因分配房
    屋而得分配，要與土地無涉，上訴人空言主張「平均價值」
    應併計土地價值計算云云，自不足採。
(二)關於被上訴人分配之面積應扣除老祖父、母墓地費用，其依
    據及計算式如下：
    依協議書第八條約定甲、乙、丙三方與建商合建房屋所取得
    房屋先扣一戶做為老祖母墓地費用。甲、乙、丙三方與建商
    合建房屋所取房屋，丙方為附表三合計為410.2059坪。
    甲乙方分得之房屋依丙方分得之坪數換算為：
    206.7139÷1/3×2/3=413.4278坪 (丙方分1/3、甲乙方分2/
    3)(0.55為建商分得)
    168.0548÷1/3×2/3=336.1096坪 (丙方分1/3、甲乙方分2/
    3)(0.5為建商分得)
    19.5464÷2/3×1/3=9.7732坪(丙方分2/3、甲乙方分1/3) (
    0.55為建商分得)
    15.5908÷2/3×1/3=7.9454坪(丙方分2/3、甲乙方分1/3) (
    0.5為建商分得)
    合計              767.256坪
    甲、乙、丙三方與建商合建所分得之房屋合計為：
    410.2059坪+767.256坪=1,177.4619坪
    依上開與建商合建分得房屋坪數比率計算，丙方占34.83%
    丙方：410.2059÷1,177.4619=0.3483
    甲、乙方：佔65.17%(1-0.3483=0.6517)
    上開應扣除一戶之面積，依上開十四戶之平均坪數計算為
    35.24坪：
    493.37坪÷14=35.24坪
    丙方依上開比率應扣之坪數為12.274坪：(35.24坪×0.3483
    )=12.274坪
    又依協議書第1條、第2條約定：丙方可取得永和市○○段
    231 、221號第一期工程可建坪數45%的3分之1，第2期可建
    坪數50%的3分之1；同上段224地號第1期工程可建坪數45%的
    3分之2，第2期工程可建坪數50%的3分之2(即6分之4)(見系
    爭協議書第1頁)；則依此約定計算丙方即上訴人等可分配房
    屋坪數，其計算式詳如附表一、二、三。丙方（即上訴人等
    ）選擇分配之房屋除建號3018外，均係第2期第2排工程，此
    觀協議書第6條約定：「丙方選擇第2期工程第3戶店面，以
    總平均價值計算之。其餘以第2期第2排分配之」甚明。上訴
    人既僅得選擇分配第2期工程第2排14戶中部分房屋(上訴人
    選擇分配1樓建號3018號房屋，非屬第2排)，且上訴人於計
    算平均價值亦係以第2期第2排房屋之價值為計算基準。參酌
    於計算上訴人已受分配房屋之價值時，亦係以中華鑑定委員
    鑑定該房屋價值為核算基準，則依該基準計算第2期工程第2
    排房屋14戶之平均價值，較符公平。是依此標準計算，第2
    期工程第2排房屋計14戶，經本院另案於88年重上字第436號
    事件委託中華鑑定委員會鑑定結果，該14戶房屋之價值共計
    6,495萬9,416元，有90年5月29日鑑估北技字第T5013號報
    告書在卷可憑(外放證物，第5頁)，並為兩造所不爭，則第2
    期第2排房屋(共計493.37坪)之平均價值為13萬1,665元
    (64,959,416493.37=131,665，元以下四捨五入，下同)，
    計算式詳如附表四。
(三)上訴人即丙方依協議書第1條、第2條約定可分配第2期工程
    第2排房屋共363.3057坪，依協議書第13條約定「房屋分配
    所得坪數均以1-7樓總平均價值計算之。」，則丙方應分得
    房屋之價值為4,783萬4,645元(131,665元x363.3057=
    47,834,645元)。丙方已分配得附表五所示之房屋，有建物
    登記簿謄本附卷可稽，其中編號3建號3038號部分係陳吉三
    指定登記予訴外人陳其華，編號4建號3040係陳吉三指定登
    記予訴外人陳文杰，編號8、9建號3035、3036係訴外人陳滿
    雄指定登記予訴外人陳光榮，而編號10建號2866號部分，係
    陳三吉指定登記予訴外人己○○，而2866建號房屋雖非坐落
    第2期第2排之房屋，惟其既經陳三吉選擇指定分配，且亦經
    被上訴人配合辦理登記，自應列入丙方分得房屋計算其價值
    。另建號2866號房屋經本院另函請泓科不動產估價師事務所
    鑑定，2866號之價值為868萬282元（外放證物第7頁）。丙
    方應分配房屋之價值為4,783萬4,645元，已如上述，惟其已
    分配房屋之價值為5,646萬6,482元(如附表五所示)，顯已超
    過應分配之價值。又如依上開丙方應分配房屋之價值為4,78
    3萬4,645元，丙方4人平均分配4分之1，上訴人應分配房屋
    之價值為1,195萬8,661元，而上訴人分得之3戶合計1,708萬
    6,269元（參見附表五），已超過512萬7,608元，並無不足
    。
(四)縱令依上訴人主張依協議之文義，當事人之真意係以可建坪
    數一定之比例分配予上訴人，而非以房屋價值計算為分配。
    查上訴人自陳其已分得2866建號（31.5931坪)、3029建號（
    30.991125坪）及3030建號（29.94145坪）三棟房屋，暨其
    共同使用部分，各為5.4812坪、4.8521坪及4.6848坪(見原
    審卷第38頁)，合計107.5438坪，核與其應受分配之面積
    90.8246坪，亦已超過，並無不足。
(五)最高法院發回意旨另稱：「所謂可分之債，係指債之主體有
    多數，而以同一『可分給付』為標的，由數人分擔或分受其
    給付之債。至不可分之債，則指以「不可分給付」為標的，
    其債之關係有多數當事人者而言。給付是否可分，通常依給
    付標的之性質定之，給付標的之性質可分者，原則上屬可分
    之債；給付標的之性質為不可分，或雖非不可分，惟若強為
    分割，於其價值不能無損，或依當事人之意思表示，定為不
    可分者，均應認給付為不可分。本件上訴人於原審即主張：
    依系爭協議書約定，丙方得請求分配者為系爭房地之一定坪
    數，此可請求給付之標的物，客觀性質上縱分為數個給付亦
    無損於給付之性質或價值，且兩造並無不可分之約定存在，
    當事人主觀上又無使其不可分之意思，就丙方間而言，為可
    分之債，則依民法第271條規定，應由丙方4人平均分受之等
    語（見更審前本院上字卷第228至229頁、更(一)卷23頁、更
    (二)卷20至21頁）。更審前本院未為任何調查審認，即將協
    議書第10條被上訴人應分配丙方4人之房屋坪數，逕以其中
    陳滿雄、陳德欽、陳吉三3人對被上訴人之債務抵扣丙方4人
    應分配之房屋坪數，並認被上訴人已依該約定分配房屋予丙
    方，不無可議，且有理由不備之違法」等語。惟查依卷附系
    爭協議書第10條所載已明確約定「陳滿雄、陳德欽(即丙
    方其中2人)欠乙方(即被上訴人庚○○)300.58萬元，今以每
    坪10萬元計算之，扣坪數30坪予乙方。陳吉三(即丙方其
    中1人)欠乙方(即被上訴人庚○○)30萬元，於77年11月17
    日之前償還乙方，否則以每坪10萬元計算之，扣坪數13坪還
    予乙方。」，其既未載明該90坪應平均分配予丙方四人後，
    再分別扣抵上訴人應返還，故就丙方而言，已就其中陳滿雄
    、陳德欽、陳吉三個人所欠債務准予與丙方全體4人應分配
    之房屋坪數扣抵，足證就丙方而言，其內部固為可分之債，
    惟就系爭協議書全文觀之，當事人之真意丙方對外可分屋總
    數應屬一體計算為不可分，否則斷無約定得以丙方其中個人
    之債務與丙方全體可分配之房屋坪數抵扣之。故上訴人主張
    ：依系爭協議書約定，丙方得請求分配者為系爭房地之一定
    坪數，此可請求給付之標的物，客觀性質上縱分為數個給付
    亦無損於給付之性質或價值，且兩造並無不可分之約定存在
    ，當事人主觀上又無使其不可分之意思，就丙方間而言，為
    可分之債，則依民法第271條規定，應由丙方4人平均分受之
    云云，為不足為採。
(六)綜上，上訴人已分配之房屋價值超過應分配之房屋價值，被
    上訴人依協議書第1條、第2條約定既未短付房屋之價值。上
    訴人主張被上訴人有給付不能之情事，並依民法第226條第1
    項規定請求損害賠償，尚乏所據，不應准許。
六、關於依協議書第10條，被上訴人有無以第2期第2排房屋給付
    之義務，有無給付不能之情形？
(一)上訴人主張被上訴人依協議書第10條約定應提出90坪給予丙
    方，則依該約定上訴人之被繼承人陳三吉可向被上訴人請求
    給付22.5坪云云。經查，依協議書第10條第1款、第2款約定
    ，丙方（陳宗聖及陳滿雄）因積欠被上訴人庚○○300萬5,8
    00元，丙方陳吉三積欠庚○○130萬元，故以每坪10萬元估
    計，丙方須扣還30.058坪、13坪予被上訴人，是被上訴人依
    協議書第10條約定僅須提出46.942坪（90-30.058-13=
    46.942）房屋予丙方。被上訴人應分配予丙方46.942坪房屋
    ，依協議書第10條約定係以第2期工程1至7樓總平均價值計
    算之。據此，被上訴人應分配予丙方之房屋價值為618萬618
    元（131,665×46.942=6,180,618)。協議書第10條載明「以
    第2期工程1至7樓總平均價值計算之」（原審卷一第9頁），
    上訴人主張被上訴人應以第2期第2排房屋給付，洵屬無據。
(二)綜上，被上訴人已依協議書第10條約定分配房屋予丙方，上
    訴人主張被上訴人依協議書第10條約定應再給付上訴人不足
    之房屋坪數，而有給付不能情事，依民法第226條第1項規定
    應負損害賠償之責，洵屬無據，不應准許。
七、綜上所述，上訴人主張被上訴人依協議書第1條、第2條及第
    10條約定所分配之坪數不足而有給付不能之情事，並據以請
    求損害賠償，為不可採；被上訴人抗辯依協議書第1條、第2
    條及第10條應分配予丙方之房屋價值共計為4,783萬4,645元
    ，而丙方亦確已分配房屋價值5,646萬6,482元，並無分配不
    足情事，為可採。從而，上訴人依民法第226條第1項規定之
    法律關係，求為命被上訴人給付伊570萬9,349元，及自82年
    4 月23日起算之法定遲延利息，為無理由，不應准許。原審
    為上訴人敗訴之判決，及駁回其假執行之聲請，並無不合。
    上訴意旨指摘原判決不當，求予廢棄改判，為無理由，應予
    駁回。
八、本件事證已臻明確，兩造其餘攻防及舉證，核與本件判決結
    果無涉，毋庸逐一論列，併予敘明。
九、據上論結：本件上訴為無理由，依民事訴訟法第449條第1項
    、第78條、第85條第1項前段，判決如主文。
中    華    民    國    99    年    5     月    11    日
                      民事第七庭
                          審判長法 官  鄭三源
                                法 官  呂太郎
                                法 官  魏麗娟
正本係照原本作成。
如不服本判決，應於收受送達後20日內向本院提出上訴書狀，其
未表明上訴理由者，應於提出上訴後20日內向本院補提理由書狀
（均須按他造當事人之人數附繕本）上訴時應提出委任律師或具
有律師資格之人之委任狀；委任有律師資格者，另應附具律師資
格證書及釋明委任人與受任人有民事訴訟法第466條之1第1項但
書或第2項（詳附註）所定關係之釋明文書影本。
中    華    民    國    99    年    5     月    11    日
                                書記官  廖月女
附註：
民事訴訟法第466條之1（第1項、第2項）：
對於第二審判決上訴，上訴人應委任律師為訴訟代理人。但上訴
人或其他法定代理人具有律師資格者，不在此限。
上訴人之配偶、三親等內之血親、二親等內之姻親，或上訴人為
法人、中央或地方機關時，其所屬專任人員具有律師資格並經法
院認為適當者，亦得為第三審訴訟代理人。

司法院資訊處製作；財團法人民間司法改革基金會備份。
